臺灣臺中地方法院刑事判決　　　　　　　　　　　　九十二年度訴字第二七八二號
　　公　訴　人　臺灣臺中地方法院檢察署檢察官
　　被　　　告　甲○○○
右列被告因偽造有價證券等案件，經檢察官提起公訴（九十二年度偵字第四七五八號
）及移
    主  文
甲○○○意圖供行使之用，而偽造有價證券，處有期徒刑壹拾月。偽造「己○○」名
義所簽發發票日為民國九十年五月二十二日，到期日為民國九十年七月三十日，金額
為新台幣壹佰萬元之本票壹紙，沒收。
    事  實
一、甲○○○前因積欠乙○○借款未償且欲繼續借款，基於意圖供行使之用而偽造有
    價證券犯意，明知己○○並未同意擔任本票之發票人，亦未授權簽發本票，竟於
    民國（下同）九十一年間在乙○○家中，利用代為保管己○○印鑑之便，未經己○○之同意，簽發發票日為九十年五月二十二日，到期日為九十年七月三十日，
    金額為新台幣（下同）一百萬元之本票一紙（下稱系爭本票），並在本票之發票
    人欄及金額欄內盜蓋己○○之印文各一枚於本票上，持交予乙○○以清償積欠之
    債務並續為借款，嗣乙○○再將該紙本票移轉交付予與甲○○○有債權債務關係
    之戊○○，戊○○前因於九十年五月間曾借款二十萬元予甲○○○，且因與甲○○○間有之互助會會款之糾紛，甲○○○於事後未依約還款且避不見面，戊○○
    乃持前開本票向臺灣臺東地方法院提起給付票款之訴遭駁回，復對己○○、甲○○○向臺灣臺東地方法院檢察署檢察官提出詐欺告訴，經臺東縣警察局刑警隊員
    警於九十一年十月二十三日通知至警局製作訊問筆錄，甲○○○於主管刑事訴追
    之公務員尚未發覺之際，即向臺東縣警察局刑警隊員警丙○○自首本件偽造有價
    證券犯行而自願接受裁判，並供出上情而查獲。
二、案經戊○○告訴臺東縣警察局移送臺灣臺東地方法院檢察署呈請臺灣高等法院檢
    察署檢察長核轉臺灣臺中地方法院檢察署檢察官偵查起訴。
    理  由
一、訊據被告對於未得被害人己○○之同意，即佯以己○○為發票人之名義，盜蓋「
    己○○」之印鑑，偽造發票日為九十年五月二十二日，到期日為九十年七月三十
    日，金額為一百萬元之本票，持之以清償證人乙○○之債務，並續為借款等情坦
    承不諱，其稱：系爭本票是因她要清償積欠乙○○的借款，且要續為借貸才於九
    十年五月二十二日在乙○○的家中簽的，本票上的章是乙○○要她蓋的，她沒有
    經過己○○的同意就盜蓋了己○○放在她那裡的印鑑章，當時己○○有把權狀交
    給她，她將該權狀影印後交付影本給乙○○，她不知道本票為何會在告訴人戊○○那裡等語，經查：
（一）本件告訴人戊○○固供稱：他於九十年三月二十五日參加被告所召集的互助會
      ，但標至第七會（即九十年九月二十五日）前夕，被告即搬遷逃避，導致他損
      失會款約二十四萬元，另被告於九十年五月間，曾以己○○有一筆土地要辦理
      土地所有權移轉需繳稅為由，另向他借款約二十萬元，並連同原先多筆借款在
      內，共計約一百萬元，被告即交付面額一百萬元的系爭本票給他作為所有借款
      之抵押依據，交付票據時己○○也在場並且知情，己○○當時有親自交出其所
      有之土地登記謄本給他，雙方原訂被告需於九十年七月三十日全部還款，但被
      告未依約清償等語（見告訴人戊○○於九十一年十月二十三日臺東縣警察局刑
      警隊二組、九十一年十月三十日臺中縣霧峰分局刑警隊所製作之筆錄，參臺東
      縣警察局刑警隊刑案偵查卷宗第一頁、臺灣臺中地方法院檢察署九十二年度發
      查續字第一六號卷宗第十至十四頁），惟告訴人戊○○於偵訊時更稱：被告係
      在九十年初時，在家中將本票交給他，當時支票已經開好了，至於票載發票日
      的時間比較後面，是因為被告要求給她一個清償債務的時間，己○○當時在場
      ，並稱他有一塊土地，土地賣出去後就可以解決，己○○的朋友有告訴他說己○○有一筆土地等語，又改稱：系爭本票是甲○○○簽的，並拿己○○的印章
      蘇的，但己○○在裡面，本票是被告拿出來作證明，己○○當時在場並知情等
      語（見臺灣臺中地方法院檢察署九十二年度偵字第四七五八號偵查卷第三四、
      三五頁、九十二年度偵字第九三號第六一頁），嗣告訴人戊○○於本院供陳：
      被告簽發系爭本票給他時，他們正在喝茶聊天，被告告訴他說現在景氣很不好
      ，需要二十萬元去辦理土地移轉才能還債，他就跟被告說連同之前的互助會及
      私下之借款應一併清償，被告才拿已開好的本票給他等語（見本院卷第三六、
      三七頁），已徵告訴人對於被告簽發本票之緣由及時間所述已然更異反覆，繼
      查：
  １、告訴人既稱被告於九十年三月二十五日招攬之互助會係於九十年九月停標，另
      被告為解決債務出具之切結書及與告訴人約定以二十四萬元解決會款爭議之同
      意書之簽訂時間分別係於九十年十月十四日、九十一年一月十八日，此有切結
      書及同意書各一紙在卷足憑（見臺灣臺中地方法院檢察署九十二年度發查續字
      第一六號卷第十九、二十頁），可知被告債務危機及互助會糾紛發生之時間應
      係在九十年九月間，是以告在九十年年初抑或九十年五月間時，尚未顯露財務
      吃緊之跡，不論告訴人所稱被告簽發本票之時間，究係在九十年年初抑或是九
      十年五月間，此時被告與告訴人間並無告訴人所稱之互助會糾紛，被告簽發本
      票之緣由要無可能係為清償或擔保嗣於九十一年一月十八日始與告訴人達成會
      款償債協議之二十四萬元等因素，從而，告訴人陳稱被告簽發系爭本票係為清
      償所積欠之互助會款等語，顯非事實，委無足採。
　２、復以，告訴人固於警詢時稱被告除於九十年五月間向他借款二十萬元外，另有
　　　前債尚未清償，總計約有一百餘萬元等語，然此為被告堅詞否認，稱：其固然
　　　於九十年間有向告訴人借款二十萬元，其餘均係向乙○○所借，與告訴人無關
　　　，系爭本票亦係其偽簽交付乙○○等語，此經證人即被告之胞弟陳檳煌於警詢
　　　時證稱：就他所知，被告僅積欠告訴人戊○○會款二十四萬元及借款二十萬元
　　　共約四十四萬元而已等語（見臺灣臺中地方法院檢察署九十二年度發查續字第
　　　一六號卷宗第十六頁），且參以若被告確實於九十年年初或九十年五月前即積
　　　欠告訴人大筆金錢未能清償，則告訴人對於被告財務狀況不佳之情形自應瞭然
　　　於胸，何以願參加以被告為會首於九十年三月二十五日所召集之互助會？是以
      告訴人稱被告共積欠他會款及借款總計一百萬元左右因而簽發系爭面額一百萬
      元之本票給他等情，難認為真。
  ３、按測謊鑑定究竟有無證據能力，刑事訴訟法並無明文規定，惟實務上，送鑑單
      位依刑事訴訟法第二０八條第一項規定，囑託法務部調查局或內政部警政署刑
      事警察局為測謊檢查，受囑託機關就檢查結果，以該機關名義函覆原囑託之送
      鑑單位，該測謊檢查結果之書面報告，即係受囑託機關之鑑定報告，該機關之
      鑑定報告，形式上若符合測謊基本程式要件，包括：(一)經受測人同意配合，並
      已告知得拒絕受測，以減輕受測者不必要之壓力。(二)測謊員須經良好之專業訓
      練與相當之經驗。(三)測謊儀器品質良好且運作正常。(四)受測人身心及意識狀態
      正常。(五)測謊環境良好，無不當之外力干擾等要件，即賦予證據能力，非謂機
      關之鑑定報告書當然有證據能力；具上述形式之證據能力者，始予以實質之價
      值判斷，必符合待證事實需求者，始有證明力；刑事訴訟法就證據之證明力，
      採自由心證主義，由法院本於確信自由判斷，惟法院之自由判斷，亦非漫無限
      制，仍不得違背經驗法則及論理法則；測謊檢查之受測者可能因人格特性或對
      於測謊質問之問題無法真正瞭解，致出現不應有之情緒波動反應，此時若過於
      相信測謊結果，反而有害於正當之事實認定，又測謊檢查之時間過遲，攸關受
      測者情緒得否平復，與鑑定之精確性非無影響，此時間因素，事實審法院於取
      捨時不得不予考量；惟一般而言，受測者否認犯罪之供述呈現不實之情緒波動
      反應，不得採為有罪判決之唯一證據，若受測者否認犯罪之供述並無不實之情
      緒波動反應，又無其他積極證據證明其被訴之犯罪事實，自得採為有利於受測
      者之認定；復按刑事訴訟法第二百零六條第一項規定：「鑑定之經過及其結果
      ，應命鑑定人以言詞或書面報告」，又法院或檢察官囑託相當之機關鑑定，準
      用第二百零六條第一項之規定，同法第二百零八條亦有明文規定；是鑑定報告
      書之內容應包括鑑定經過及其結果，法院囑託鑑定機關為測謊檢查時，受囑託
      之鑑定機關不應僅將鑑定結果函覆，並應將鑑定經過一併載明於測謊之鑑定報
      告書中，若鑑定報告書僅簡略記載檢查結果而未載明檢查經過，既與法定記載
      要件不符，法院自應命受囑託機關補正，必要時並得通知實施鑑定之人以言詞
      報告或說明，否則，此種欠缺法定要件之鑑定報告不具備證據資格，自無證據
      能力可言（最高法院九十二年度臺上字第二二八二號裁判要旨參照）。本院對
      告訴人及己○○所為之測謊鑑定，經法務部調查局以控制問題法、混合問題法
      鑑定結果固認：「一、己○○稱：(一)其未於系爭之本票上蓋章；(二)其未書寫系
      爭之本票票面。上述問題經測試均無情緒波動反應，研判未說謊。二、戊○○
      稱：(一)系爭之本票係甲○○○交付；(二)交付本票時己○○在場。上述問題經測
      試無情緒波動反應，研判未說謊。」，有該局九十二年六月二三日調科參字第
      ０九二００二０一０００號測謊報告書一紙在卷可參（見臺灣臺中地方法院檢
      察署九十二年度偵字第四七五八號卷第四五頁），惟並未檢附之測謊鑑定過程
      參考資料供參，是以該局為本件測謊鑑定時，形式上難謂符合最高法院上開裁
      判意旨所指五項測謊基本程式要件為測謊鑑定之經過，本件測謊鑑定報告書自
      不具有形式之證據能力，附此敘明。
　４、綜上，告訴人所稱被告簽發系爭本票之緣由及時點顯悖於事證及常情，不足採
      信，反之，被告對於偽造己○○名義之本票一紙之不利於己之事實坦白承認，
      且所述偽簽之經過並無自相矛盾、齟齬之處，復據證人乙○○於本院審理時亦
      證稱：她與被告間有金錢借貸關係，被告有拿支票、本票向她借錢，但是都跳
      票了，被告也拿過己○○的本票向她借錢，被告曾說過己○○有一塊地等語明
      確（見本院卷第三一至三四頁），是認被告針對系爭本票簽發之緣由及目的所
      述各情，應符實情，自為可採。
（二）本件被告未得己○○之同意，偽造發票日為九十年五月二十二日，到期日為九
      十年七月三十日，金額為一百萬元之系爭本票，並盜蓋己○○之印鑑於本票上
      ，經證人即被害人己○○於警詢、偵查及本院審理中證稱：他受僱於被告，他
      的印章是開立勞保用的章，他都放在被告那裡，家裡有掛號信被告就會用這個
      印章幫他收信，被告擅用他的印章簽發本票，他是在事後告訴人戊○○到臺東
      去查封他的土地才知道，被告簽發本票事前及事後均未得到他的同意等語明確
      （見臺東縣警察局刑警隊刑案偵查卷宗、臺灣臺東地方法院檢察署九十二年度
      偵字第一一六五號卷宗第十七頁、本院卷第二七至三十頁），復有被告自承偽
      造之系爭本票一紙在卷可稽（見前開發查續字第一六號卷宗第二一頁），本件
      事證已明，無論測謊之結果如何均不足據以為有利被告之認定，且被告之自白
      互核與前開事證相符，堪予採信，本件犯行明確，應依法予以論科。
二、查被告在系爭本票之發票人欄、金額欄內盜蓋「己○○」之印文各一枚，而偽造
    有價證券，繼之交予證人乙○○而行使，核其所為，係犯刑法第二百零一條第一
    項之偽造有價證券罪。次第：
（一）被告盜蓋「己○○」印文於本票上加以偽造後，進而持之行使，其盜蓋印文為
      偽造有價證券之一部，應為偽造有價證券所吸收，另其行使偽造有價證券之低
      度行為，應為偽造有價證券之高度行為所吸收，均不另論罪。
（二）另公訴人移送併辦認被告所涉詐欺、偽造有價證券部分，與本件起訴被告之犯
      行，為單純一罪之事實上同一案件，本院已為審究，附此敘明。
（三）再按對於未發覺之罪，自首而受裁判者，減輕其刑，刑法第六十二條前段定有
      明文，此所謂「發覺」，係指有偵查犯罪職權之公務員已知悉犯罪事實與犯罪
      之人而言，而所謂知悉，固不以確知其為犯罪之人為必要，但必其犯罪事實，
      確實存在，且為該管公務員所確知，始屬相當，最高法院七十五年度臺上字第
      一六三四號判例可參，本件經證人即臺東縣警察局刑警隊警員丁○○於本院證
      稱：當時他詢問己○○有關本票簽發之始末時，己○○告訴他系爭本票不是本
      人簽的，且沒有經過己○○本人的同意或授權，他作完筆錄的時間是在九十一
      年十月二十三日下午四時十分許等語（見本院卷第八九、九十頁），另證人同
      為臺東縣警察局刑警隊警員丙○○則於本院證稱：當時被告是與己○○一同前
      來製作筆錄，在偵查指揮書內有要求詢問被告本票簽發的情形，但實際狀況是
      詢問過後才明朗，他詢問被告及筆錄製作完畢後之時間均如同筆錄所載，他與
      證人丁○○是分別詢問被告及己○○，他並無詢問丁○○製作筆錄的情形等語
      （見本院卷第九一、九二頁），復參以依臺東縣警察局刑警隊於九十一年十月
      二十三日分別對被告及己○○所作之筆錄內容，被告係於當日下午二時四十分
      許開始詢問，於同日下午四時四十分許詢問完畢，另己○○則係於同日下午二
      時二十五分許開始詢問，至同日下午四時十分許詢問完畢，有臺東縣警察局刑
      警隊刑案偵查卷宗可憑，警員對己○○之詢問不論開始或結束雖均早於被告，
      然被告既與己○○分別受警詢問，警員丁○○、丙○○於詢問過程中並無互相
      徵詢之情形，實際上係由被告抑或己○○先陳明系爭本票遭偽造一情難謂可考
      ，是依罪疑為有利於行為人之原則，認被告於犯本件偽造有價證券後，因深自
      悔悟，於臺東縣警察局刑警隊依所涉詐欺案通知製作筆錄時即自首本件犯罪，
      並接受裁判，依自首之規定減輕其刑。
（四）又被告因無力清償一時失慮誤蹈法網，且偽造本票數目僅一張，尚非至惡，犯
      罪後復已坦認犯行，其情狀堪予憫恕，雖科以法定最低度之刑，猶嫌過重，爰
      依刑法第五十九條之規定，遞減輕其刑。
（五）爰審酌被告並無前科，有臺灣高等法院被告全國前案紀錄表、刑案資料查註紀
      錄表各一份可查，素行良好，犯罪動機係因一時失察所致，且犯後已自首坦承
      犯行，態度尚稱良好，及其犯罪情節、手段等一切情狀，量處如主文所示之刑
      ，以示懲儆。
（六）另被告所偽造「己○○」名義所簽發發票日為九十年五月二十二日，到期日為
      九十年七月三十日，金額為一百萬元之本票一紙，應依刑法第二百零五條之規
      定，宣告沒收。
三、公訴意旨另以被告未經己○○之同意或授權，偽造系爭本票，且其告訴人陷於錯
    誤，而交付借款二十萬元，因認被告另涉有刑法第三百三十九條第一項詐欺取財
    之罪嫌。經查：
（一）本件被告乃將偽造之系爭本票交付予證人乙○○以清償前債及續為借款，而非
      如告訴人所稱：被告係為清償與告訴人間之借款及會款而持以行使，此據告訴
      人所供陳各情與事證扞格，即可明悉，已詳述如前，是難認告訴人有何因被告
      交付系爭本票致陷錯誤而借予款項之情事。再者，倘認告訴人自稱被告屢次借
      款，前債未償之金額已高達一百餘萬元等情為真，則告訴人對於被告資力不足
      無力清償一情應屬知情，自無陷於錯誤之可能，尚難認以被告有何對告訴人詐
      欺取財之情事。
（二）復以被告迭於警詢、偵查及本院審理中均一致供承：本票是因她要清償積欠乙○○的借款，且要續為借貸，在乙○○的家中簽的，她沒有經過己○○的同意
      就盜蓋了己○○放在她那裡的印鑑章，她同時將己○○放在她那裡的權狀影印
      後交付影本給乙○○等語，互核與證人乙○○於本院審理時所證稱：她與被告
      間有金錢借貸關係，被告有拿支票、本票向她借錢，但是都跳票了，被告也拿
      過己○○的本票向她借錢，被告曾說過己○○有一塊地等語相符，從而，證人
      乙○○既屢與被告有金錢借貸之往來，且被告有前債未清之狀況，對於被告之
      經濟狀況必有相當程度之瞭解，自難認證人乙○○有何陷於錯誤之情事。
（三）此外，復查無其他積極證據足資證明被告有此詐欺取財之犯行，惟公訴人認與
      前揭有罪部分有牽連犯裁判上一罪之關係，爰不另為無罪之諭知，併此敘明。
據上論斷，應依刑事訴訟法第第二百九十九條第一項前段，刑法第二百零一條第一項
、第六十二條前段、第五十九條、第二百零五條，罰金罰鍰提高標準條例第一條前段
，判決如主文。
中      華      民      國      九十三      年      六    月    　九    日
                                    臺灣臺中地方法院刑事第十二庭
                                        審判長法  官
                                              法  官
                                              法  官
右正本證明與原本無異
如不服本判決，應於收受本判決後十日內向本院提出上訴書狀，其未敘述上訴理由者
，並得於提起上訴後十日內向本院補提理由書狀（均須按他造當事人之人數附繕本）
「切勿逕送上級法院」
                                              書記官
中      華      民      國      九十三      年      六    月    　九    日
附錄論罪科刑之法條︰
刑法第二百零一條第一項︰
意圖供行使之用，而偽造變造公債票公司股票或其他有價證券者，處三年以上十
行使偽造、變造之公債票、公司股票或其他有價證券，或意圖供行使之用，而收集或
交付於人者，處一年以上七年以下有期徒刑，得併科三千元以下罰金。
